臺灣士林地方法院民事判決　　　　　　　 95年度訴字第649號
原　　　告　教育部
法定代理人　丙○○
訴訟代理人　楊進興律師
複　代理人　乙○○
被　　　告　丁○○
訴訟代理人　蕭明哲律師
複　代理人　賴傳智律師
　　　　　　甲○○
上列當事人間租佃爭議事件，本院於民國96年5 月1 日言詞辯論
終結，判決如下：
    主  文
被告應將坐落臺北市○○區○○段一小段七二地號土地（面積二
六四平方公尺）、同小段七六地號土地（面積一三一平方公尺）
及同小段八四地號土地（面積三一九平方公尺）返還予原告。
訴訟費用由被告負擔。
本判決第一項於原告以新台幣貳仟柒佰捌拾萬元為被告供擔保後
，得假執行；但被告如於執行標的物交付前，以新台幣捌仟佰
拾陸萬元為原告預供擔保，得免為假執行。
    事實及理由
壹、程序部分
一、按出租人與承租人間因耕地租佃發生爭議時，應由當地鄉（
    鎮、市、區）公所耕地租佃委員會調解；調解不成立者，應
    由直轄市或縣（市）政府耕地租佃委員會調處；不服調處者
    ，由直轄市或縣（市）政府耕地租佃委員會移送該管司法機
    關，司法機關迅予處理，並免收裁判費用。前項爭議案件非
    經調解、調處，不得起訴，耕地三七五減租條例第26條定有
    明文。
二、兩造間因租佃關係發生爭議，經被告向臺北市政府耕地租佃
    委員會申請調解，於民國95年3 月14日調解不成立後，該會
    決定於95年6 月27日行調處程序，並於同日作出由出租人即
    原告同意辦理續租之調處決議後，原告不服該調處，經臺北
    市政府移送本院審理，有臺北市政府95年7 月7 日府地三字
    第09531897100 號函所附臺北市政府耕地租佃委員會調處程
    序筆錄附卷可憑（見本院卷第6 至26頁）。因此，本件起訴
    合於耕地三七五減租條例第26條規定，合先敘明。
三、被告經合法通知，未於言詞辯論期日到場，核無民事訴訟法
    第386 條各款所列情形，爰依原告聲請，由其一造辯論而為
    判決。
貳、實體部分
一、原告起訴主張：被告前向伊承租坐落臺北市○○區○○段1
    小段72地號（面積264 平方公尺）、76地號（面積131 平方
    公尺）、84地號（面積319 平方公尺）土地（下各稱72、76
    、84地號土地，合則稱系爭耕地），租期自89年1 月1 日起
    至94年12月31日止，雙方並就系爭耕地合併訂立一耕地租賃
    契約（租約字號為學（91）信地租字第29號，下稱系爭耕地
    租約）。嗣伊於94年12月16日派員實地勘查，發現72及76地
    號土地上，被告未為任何耕作，竟搭建棚架，而於棚架內停
    放車輛，擅自變更為其他非耕作為目的之用途使用，依法系
    爭耕地租約無待於終止，當然向後失其效力，被告占有系爭
    耕地即屬無權占有，伊自得依耕地三七五減租條例第16 條
    第2 項規定，請求被告返還系爭耕地。又依據系爭耕地租約
    第2 條、第10條第2 款等約定，系爭耕地之委託代管機關即
    臺灣土地銀行以被告有上述變更使用之事實，先後於94年12
    月21日以總信產字第0940042410號函、95年1 月25日以總信
    產字第0950001643號函通知被告，表示終止系爭耕地租約，
    是伊亦得依據系爭耕地租約第10條約定，請求被告返還系爭
    耕地。爰就上開法律關擇一訴請原告返還系爭耕地等語。並
    聲明：請求判決除擔保金額外，餘如主文所示。
二、被告則以：伊前向原告承租系爭耕地，欲發展精緻農業，引
    進全自動菇菌培養機栽植高級靈芝及雞松茸（巴西磨菇），
    因該機械頗為精密，故被告之子即於系爭耕地上放置臨時性
    之帆布帳棚，用以置放菇菌培養機試作。嗣於聯繫廠商裝機
    時，將其自有之車輛暫時停放於該帆布帳棚內。故伊放置該
    帆布棚，目的在於種植菇菌，縱非種植主要作物，但仍屬經
    營農業之範圍。至停放車輛僅係因暫時之所為，至多亦屬管
    理不週，無損農業經營之目的，並無不自任耕作之情事等語
    置辯。並聲明：（一）原告之訴及假執行之聲請均駁回；（
    二）如受不利之判決，願供擔保請准宣告免為假執行。
三、兩造不爭執之事實：
（一）被告前向原告承租系爭耕地，租期自89年1 月1 日起至94
      年12月31日止，並訂有耕地租約，系爭耕地租約第2 條並
      約定：「被告租賃耕地應限於種植農作物，不得作其他使
      用」等節。
（二）被告自94年9 月間起，在系爭72地號土地上，放置3 座如
      本院卷95頁所示，外觀為供停車使用之鐵架帆布帳棚。
（三）被告自94年9 月間起，將系爭72地號土地如臺北市士林地
      政事務所95年9 月25日士林土字第1214號複丈成果圖上A
      、B 、C 、D 之位置（即72地號土地）作停車使用。
（四）系爭耕地現均由被告占有使用中。
（五）被告從未在系爭耕地上放置過自動菇菌培養機。
（六）原告曾由臺灣土地銀行代理，於94年12月21日發函予被告
      ，以被告未在72、76地號土地耕作為由，表示終止系爭耕
      地租約之意思；被告則於翌日收受該終止租約書函。
（七）被告於94年12月23日發函原告之代理人臺灣土地銀行，表
      示續租系爭耕地之意思。
四、兩造爭執事項
（一）被告在系爭土地上是否有不自任耕作，或違反租約第2 條
      約定，作種植農作物以外之使用？
（二）系爭耕地租約在原訂94年12月31日期限屆滿前，是否已經
      歸於無效，或因原告依法終止租約而失效？
五、茲析述如下
（一）被告曾將系爭耕地一部分變更作為停車場使用，而有未作
      耕作使用之事實
（1）被告自94年9 月間起，在系爭72地號土地上，曾放置3 座
     鐵架帆布帳棚，並自其時起即時有將車輛停放於鐵架帆布
     帳棚內之事實，為兩造所不爭執（見上三之（二）（三）
     所示）。且原告稽查人員於94年12月16日前往系爭耕地現
     場勘查時，亦發現被告確有將車輛停放於上揭鐵架帆布帳
     棚內，有卷附原告94年12月16日拍攝之照片可稽（見本院
     卷第95頁）。況審諸該照片所示情形，可清楚看出72地號
     土地部分，未種植任何農作物，僅有鐵架棚架立於其上，
     其棚架內外之土地上草皮甚為稀疏，部分土地甚至無草皮
     披覆。由是足見，被告自94年9 月起，即在上開棚架內、
     外，長期、經常停車。顯然被告至遲於94年9 月間起，於
     72 地 號土地不但有廢耕之行為，且客觀上已經將該部分
     耕地變更作為停車使用，且時間至少延續至94年12月原告
     稽查之時，堪可認定。
（2）被告雖以：伊搭設鐵架帆布帳棚之目的，在於欲放置伊將
     引進之全自動菇菌培養機，以發展栽種菇菌類植物農作目
     的使用，僅聯繫廠商時，伊之子臨時將車停放云云。然查
     ，被告於本案於臺北市政府耕地租佃委員會調解、調處時
     ，即一再自承：曾於系爭耕地一部分搭設活動臨時停車棚
     ，設有3 個停車位，2 個作為停車之用，地形、地貌並未
     改變，經過原告通知馬上改善等語（見本院卷第9 、13頁
     調解、調處筆錄），從未主張其於系爭耕地設置棚架係為
     放置菇菌培養機等情。倘被告於設置棚架之初，係基於栽
     種菇菌類作物引進機器之圖，目的正當，衡情必於遭原告
     質疑拒絕續約而申請本案調解、調處之時極力為己辯解，
     豈有隻字片語未提之可能？況於本案經臺北市耕地租佃委
     員會移送本院訴訟之初，被告亦未為此等抗辯，而僅係抗
     辯稱：係為了伊前往實行耕作方便停車之用云云（見本院
     卷第82頁準備程序筆錄）。及至訴訟後階段始提出此等種
     植菇菌類作物之抗辯，更顯不實。
（3）反之，由被告於臺北市耕地租佃委員會之陳述，益證其初
     設置棚架，僅單純為供自己停車使用方便而已，並無他圖
     ，至為灼然。此外，被告所搭設之鐵架帆布帳棚，由本院
     卷第95頁照片所示，四周均無任何遮蔽，且直接接觸泥土
     地面，倘遇大雨，雨水勢必滲入帳棚內之地面。倘以被告
     提出欲引進之全自動菇菌培養機樣品照片（見本院卷第10
     9 、110 頁）觀之，該機器甚為巨大且為電子產品，被告
     自承該機器甚為精密，其價值應該不斐，衡情當無將之置
     於簡單搭設，四周毫無遮蔽之鐵架帆布棚帳之內，甘冒水
     淹故障之風險，被告所辯要與常理不符。更甚者，購買此
     等價值不斐之機密儀器，若目的係為發展種植菇菌類等精
     緻農業，事前必有相關文件記載計劃、評估與廠商交涉之
     過程。但被告始終均未能提出相關文件資料以實其說，僅
     空言託辭為辯，亦難為信。又被告辯稱：僅係接洽廠商臨
     時、暫時停車云云，不但與其於上述調解、調處時所述不
     符，且與現場土地上草皮披覆狀況不符，其不可採，亦甚
     為明瞭。
（4）至被告於訴訟之初所辯：係為方便開車至耕地從事耕作而
     設置停車位云云。然查，被告住所係在臺北市士林區○○
     ○路○ 段232 巷40號7 樓，即在系爭耕地附近步行可至之
     範圍等情，為被告所自認（見本院卷第135 頁筆錄），且
     有被告戶籍謄本在卷可稽。因此，被告已無可能開車前往
     系爭耕地耕作，甚而有為此而特別設立停車場必要，所辯
     不合常情而不可採。況且，即便被告所述屬實，住於耕地
     附近步行可至之處卻開車前往耕地既非必要，則為此設置
     停車場，當亦難謂與租約所定耕作之目的有何內在關聯，
     而可認係耕作之必要、輔助行為，自不能將此等使用視為
     耕作之用途範圍內。因此，被告於訴訟之初所辯，亦屬無
     理。
（5）綜上可知，被告於94年9 月間在72地號土地部分搭設鐵架
     帆布帳棚，無論主觀、客觀上均係單純要將該耕地變更為
     非耕作用途之停車使用，且於原告發現時期間至少已長達
     數月之久，甚為明確。
（二）系爭耕地租約已於94年9 月因被告不自任耕作變更用途之
      時，依耕地三七五減租條例第16條第2 項向後失其效力。
（1）按「承租人應自任耕作，並不得將耕地全部或一部轉租於
     他人」；「承租人違反前項規定時，原訂租約無效，得由
     出租人收回自行耕種或另行出租」，耕地三七五減租條例
     第16條第1 、2 項定有明文。而耕地三七五減租條例第16
     條第1 項所謂承租人應自任耕作，係指承租人應以承租之
     土地供自己從事耕作之用而言；如承租人以承租之土地建
     築房屋居住或供其他非耕作之用者，均不在自任耕作之列
     ，應構成同條第2 項所定原訂租約無效之原因（最高法院
     70年台上字第4637號判例參照），又耕地三七五減租條例
     ，第16條所謂承租人不「自任耕作」，應係指承租人有擅
     自變更用途，未將承租土地供耕作使用等不合耕地租佃目
     的之積極行為而言。同條例第17條第1 項第4 款所稱「非
     因不可抗力繼續一年不為耕作」，則指承租人消極不予耕
     作，任令荒廢者而言。是承租人任由他人使用，不為異議
     或為其他討回土地行為，並未有積極不自任耕作行為者，
     應依同條例第17條第1 項第4 款規定規範（最高法院87年
     台上字第1378號判決參照）。
（2）被告於94年9 至12月間，對於系爭耕地一部分（即72地號
     土地一部分）不僅消極廢耕未為耕作，更將該廢耕部分耕
     地以搭建鐵架帆布帳棚，並停放車輛之積極行為，將耕地
     變更為停車之用，自屬違反上開條例第16條第1 項之不自
     任耕作行為，應甚明確。
（3）又耕地三七五減租條例第16條第1 、2 項規定，承租人應
     自任耕作，並不得將耕地全部或一部轉租於他人，如有違
     反，原訂租約無效，得由出租人收回。係以租約所訂之土
     地全部為準。如同一租約內有多筆土地，承租人將其中一
     筆或數筆轉租他人或不自任耕作者，原訂租約全部為無效
     ，其未轉租他人或尚自任耕作部分之土地，亦失其租賃依
     據，出租人得就該未轉租或自任耕作部分之土地並請求收
     回（最高法院73年度台上字第112 號判決可資參照）。而
     系爭耕地雖有三筆地號，然均係包括於系爭耕地租約內，
     故被告雖僅在其中一筆即72地號土地上不自任耕作，依上
     開條例第16條第2 項之規定，系爭耕地三七五租約仍應自
     其不自任耕作之94年9 月起失其效力，原告自因此而取得
     同條項之收回請求權，亦屬無疑。
六、從而，原告依據耕地三七五減租條例第16條第2 項之收回請
    求權法律關係訴請被告返還系爭耕地，為有理由，應予准許
    。至原告另以與上開收回請求權訴訟標的法律關係具有擇一
    、選擇合併關係之系爭耕地租約所約定終止後返還租賃物請
    求權訴請被告返還，然因擇一關係之訴訟標的法律關係其一
    已經認定為有理由，本院就此系爭耕地租約終止返還請求權
    自不必再予審究，併此敘明。
七、兩造分別陳明願供擔保請准宣告及免為假執行，核無不合，
    爰分別酌定相當擔保金額宣告及免為假執行。
八、本件為判決之基礎已臻明確，兩造其餘攻擊防禦方法，核與
    本件判決之結果無影響，爰不予一一論述，附此敘明。
九、本件乃屬租佃爭議事件，依耕地三七五減租條例第26條第1
    項規定免徵裁判費，當事人於本件言詞辯論終結前亦未提出
    支出訴訟費用之單據供審核，是本院自無從依職權確定本案
    之訴訟費用額，爰僅依職權宣告訴訟費用由被告負擔。
十、據上論結，原告之訴為有理由，應依民事訴訟法第78條、第
    390 條第2 項、第392 第2 項、第3 項、第385 條第1 項前
    段，判決如主文。
中　　華　　民　　國　　96　　年　　5 　　月　　22　　日
                  民事第二庭  審判長法  官  鍾任賜
                                    法  官  乙○○
                                    法  官  王沛雷
以上正本證明與原本無異。
如對本判決上訴須於判決送達後20日內向本院提出上訴狀。
中　　華　　民　　國　　96　　年　　5 　　月　　23　　日
                                    書記官  林豐圃
